【裁判字號】    94,上,721
【裁判日期】    950214
【裁判案由】    損害賠償
【裁判全文】
臺灣高等法院民事判決                   94年度上字第721號
上  訴  人  陳淑芬即陳淑芬建築師事務所
訴訟代理人  郭嵩山律師
            賴建男律師
            陳溫紫律師
被  上訴人  台北市修德國宅社區管理委員會
兼  法  定
代  理  人  甲○○
被  上訴人  台北市修德國宅重建委員會
兼  法  定
代  理  人  丙○○
被  上訴人  乙○○
共      同
訴訟代理人  陳松棟律師
上列當事人間請求損害賠償事件，上訴人對於中華民國94年6月3
0日臺灣士林地方法院93年度重訴字第279號第一審判決提起上訴
，並為訴之聲明減縮，本院於94年1 月17日言詞辯論終結，判決
如下：
    主  文
上訴駁回。
第二審訴訟費用由上訴人負擔。
    事  實  及  理  由
一、上訴人主張：上訴人於民國（下同）93年7 月間受台北市修
    德國宅住戶之邀約，參與該社區重建計劃之競圖，同年8 月
    12日依被上訴人台北市修德國宅社區管理委員會（下稱管委
    會）台北市修德國宅重建委員會（下稱重委會）為遴選建築
    師所制訂之「修德國宅社區重建計劃競圖須知」規定，遞送
    相關資料予重委會。同年月14日於台北市政府都市發展局許
    局長及社區住戶面前，舉行簡報，簡報完畢，上訴人即離開
    ，詎被上訴人等早已內定訴外人孫崇理建築師為設計人選，
    上訴人僅係陪榜而已，由重委會重建小組委員於投票後，發
    生塗改選票、攜回選票事後補交、統計表塗改、二次計票，
    及第1次計票上訴人勝出，經塗改後第2次計票係孫崇理建築
    師出線等事實，可以明之，管委會及重委會顯有締約之過失
    。被上訴人甲○○、乙○○、丙○○（以下均直接寫姓名）
    分別為管委會主任委員、總幹事、重委會之會長，有公佈第
    1次投票結果之義務，竟違法進行同年9月3日之第2次投票，
    改由孫崇理建築師獲得優先議約權，上開3 人顯有侵權行為
    。爰依民法第245條之1第1項第3款之規定，請求管委會及重
    委會賠償信賴利益、履行利益各為新台幣 （下同）309萬元
    、12,966,818元；丙○○、乙○○、甲○○應依民法第 184
    條第1項、第185條之規定，連帶賠償賠償上訴人所受損害30
    9萬元、所失利益12,966,818元；被上訴人等5人係不真正連
    帶之關係，就前述合計16,056,818元之債務應負連帶賠償責
    任。為此，依侵權行為之法律關係，求為判決：被上訴人應
    連帶給付上訴人16,056,818元及自起訴狀繕本送達之翌日起
    至清償日止，按年息百分之5計算之利息等語 （嗣於本院減
    縮聲明為被上訴人應連帶給付上訴人3,090,000元及自起訴
    狀繕本送達之翌日起至清償日止，按年息百分之5 計算之利
    息。原審已確定部分，資不贅述）。
二、被上訴人則以：(一)有關競圖、舉辦建築師說明會、評選及議
    價等，管委會均未出面，本件與管委會無關。(二)93年8 月14
    日因重委會重建小組委員投票後即散去，部分評選委員將評
    選表攜回家中，填寫後再繳交，部分評選委員索回評選表，
    更改評選內容，而重委會所為評選結果之統計，因未正式開
    票，故係非正式統計，且經重委會重建小組委員於同年8 月
    20日開會決議不採計同年8 月14日之評選結果，故再請上訴
    人及孫崇理建築師到重委會重建小組委員開會時與重委會重
    建小組委員及住戶說明，並重新報價，重委會要無違反誠信
    原則，自無締約過失規定之適用。(三)丙○○、乙○○、甲○
    ○均係依重委會重建小組委員決議行事，亦無侵權行為可言
    等語，資為抗辯。
三、本件原審對於上訴人之請求，為其敗訴之判決，上訴人聲明
    不服，提起上訴，並為訴之減縮，上訴聲明：(一)原判決關於
    駁回上訴人後開第二項之訴部分廢棄；(二)被上訴人應連帶給
    付上訴人3,090,000元及自起訴狀繕本送達之翌日起至清償
    日止，按年息百分之5計算之利息。 被上訴人答辯聲明則求
    為判決駁回上訴。
四、兩造不爭執點如下：
  (一)系爭重建工程設計，僅有上訴人及孫崇理建築師參與競圖，
    上訴人在93年8月12日已將相關資料提交重委會。
  (二)重委會重建小組委員於93年8 月14日在修德國小投票選舉建
    築師，共進行兩次計票，第1次上訴人得13票， 孫崇理得10
    票，第2次上訴人得11票，孫崇理得13票。 但有人投完票即
    走，點數票箱內票數，發現票數不足，因有人將票帶走，並
    有更改投票內容之情事，投票後重委會重建小組委員未回修
    德國宅開票。
  (三)重委會未將93年8月14日第1次評選結果通知上訴人及孫崇理
    ，亦未公告週知。
  (四)重委會重建小組委員於93年9月3日第2次評選，上訴人得2票
    、孫崇理得18票，孫崇理獲評為第1名， 被上訴人重委會於
    同年月4日公佈評選結果，並與孫崇理進行議約事宜。
  (五)重委會重建小組委員93年8 月14日評選建築師，台北市政府
    專家代表及建經公司代表均參與進行評選，但93年9月3日第
    2次評選， 台北市政府專家代表及建經公司代表，均未參與
    進行評選。
五、兩造爭執點：
  (一)管委會是否為應負締約過失責任之當事人？
  (二)93年8月14日第1次評選時，上訴人之得票數是否勝出而取得
    締約權？
  (三)被上訴人重委會93年8月14日第1次評選時， 共進行2次計票
    ，其評選過程是否違反公平性及誠實信用方法？
  (四)上訴人重新報價並報告，是否表示同意重委會93年8 月20日
    重建小組委員委員第20次大會，不採93年8月14日第1次評選
    結果之決議？
  (五)重委會重建小組委員93年9月3 日第2次評選是否具正當性、
    其評選結果是否合法生效？
  (六)93年9月3 日第2次評選後，重委會重建小組委員與孫崇理自
    93年9月6日起至同年月20日議價，時間是否過久而應由上訴
    人遞補？如由上訴人遞補，上訴人是否一定可議價成功？
  (七)設若93年8月14日第1次評選結果，得票數係由上訴人勝出，
    重委會及管委會是否應負民法第245條之1第1項第3款之締約
    過失責任？上訴人是否得請求重委會及管委會賠償信賴利益
    及履行利益？
  (八)被上訴人丙○○、乙○○、甲○○是否故意或過失侵害上訴
    人之權利？
六、茲就兩造爭執點，析述如下：
  (一)管委會是否為應負締約過失責任之當事人？
  1.上訴人主張：管委會在「修德國宅社區重建計畫競圖須知」
    上列為主辦單位，自係締約過失責任之當事人等語。被上訴
    人抗辯：遴選參與重建之建築師，及選定建築師後之締約事
    宜，均係由重建會辦理，與管委會無涉云云。
  2.按當事人是否適格，係以上訴人主張之事實為認定之標準，
    而非依法院調查證據結果，所認定之事實為依歸。上訴人主
    張依「修德國宅社區重建計畫競圖須知」（見原審卷第14-1
    5頁）第1條：「主辦單位：台北市修德國宅社區管理委員會
    」之規定，管委會即為適格之當事人，上訴人主張管委會應
    負締約過失責任，以管委會為被上訴人請求賠償，當事人即
    為適格。 且依上述「修德國宅社區重建計畫競圖須知」第1
    條及第7條 ：「評選方式：1.甄選方式：邀請市府專家代表
    及修德國宅代表及建經公司組成評審小組審定之。... 」等
    語，而所謂「修德國宅代表」即為重委會委員，亦為兩造所
    不爭執，再主任委員甲○○係重委會之當然委員，亦據甲○
    ○陳明在卷（見原審卷第240頁）， 可知管委會，確和重委
    會共同參與其事，苟重委會應負締約之過失責任，管委會既
    係主辦單位，即應併負其責，是上訴人主張管委會為應負締
    約過失責任之當事人，應屬有據，管委會之抗辯，即非可採
    。
  3.上訴人又主張：依系爭競圖須知之規定，被上訴人等應於93
    年8 月14日當天評選建築師，並開票公佈之，被上訴人等未
    為之，應負締約上過失之損害賠償責任等。惟查：
  (1)系爭競圖須知各項規定中，並無上訴人所指「被上訴人等應
    於93年8月14日當天評選建築師並開票公佈」規定。
  (2)93年8月14日第1次評選，各評選委員確實有於繳交評選票後
    離去，無從開會討論並開票之情事，已據證人方紫苑等於原
    審證述屬實。93年8月14日之第1次評選，未能立即開會討論
    並開票，而於93年8 月20日開會討論，並非無因；但此一未
    即於93年8月14日開會討論並開票、而於93年8月20日開會討
    論之情形，並無任何違反誠實信用之情事甚明。上訴人逕指
    被上訴人等應負締約上過失之損害賠償責任，實屬無據。
  (二)93年8月14日第1次評選時，上訴人之得票數是否勝出，而取
    得締約權？
    上訴人主張：被上訴人為遴選建築師所張貼之競圖須知公告
    ，係要約之引誘（招標），上訴人參與競圖評選係要約（投
    標），被上訴人之評選即為承諾（決標）。被上訴人未於系
    爭競圖須知上為「保留決定最終獲得優先議約權人選」之聲
    明，是以，93年8 月14日第一次評選當天，由上訴人以13比
    10票勝出時，雙方意思表示即合致生效，上訴人應自該時起
    即取得優先議約權。惟查：
  1.本件被上訴人重建會所辦理之「修德國宅社區重建計劃」遴
    選建築師競圖，依競圖須知第七項第4點所載， 為：決選將
    由相同之評選小組進行評選，評定獲獎之優先順序，第一名
    取得本案建築設計優先議約權，議約不成按名次依序議約遞
    補，其他名次不另給獎。由上開競圖須知第七項第4 點記載
    ，可見本「修德國宅社區重建計劃」遴選建築師競圖，與招
    標、投標、決標並不相當（競圖獲第一名者尚未即獲得標案
    決標，而係取得「優先議約權」而已；議約結果尚未可知）
    。查上訴人上開主張核與本件有關事實並不相當，自不足作
    為有利上訴人之認定。
  2.本件重委會所辦理之「修德國宅社區重建計劃」遴選建築師
    競圖，除於93年8月14日為第1次評選外， 嗣後尚有93年8月
    20 日之第20次委員大會、93年8月26日及27日之再作意見溝
    通及93年9月3日之第2次評選等經過。 即使上訴人所稱對本
    件評選中何者為要約引誘、何者為要約、何者為承諾之認定
    ，有參考之作用， 仍未能作為上訴人已於93年8月14日獲得
    優先議約權之依據。
  3.上訴人又主張：重委會93年8 月14日第1次評選，第1次計票
    結果即由上訴人以第1高票取得優先議約權云云， 被上訴人
    則以：因部分評選委員將評選表攜回家中填寫再交，有部分
    評選委員索回評選表，更改評選內容，當日並未收齊選票，
    並計算評選表，該次評選之統計表係「非正式統計」，並未
    由重委會做成正式統計，且未經重委會討論、議定，亦未公
    告結果，故其究係上訴人或孫崇理為第1名， 既未經重委會
    決議公告，自無上訴人勝出之可言等語為辯。
  4.查重委會重建小組委員於93年8 月14日在修德國小投票選舉
    建築師，共進行兩次計票，第1次計票上訴人出線，第2次計
    票孫崇理建築師勝出，但因投票後重委會重建小組委員未回
    修德國宅開票，並經重委會重建小組委員開會討論，且未將
    是日評選結果公告週知，並通知上訴人及孫崇理，故有93年
    9月3日之第2次評選等情，已如前述。 而依「修德國宅社區
    重建計畫競圖須知」第4條設計說明之規定 ：「1.修德國宅
    為專業單位鑑定後確認之海砂屋... 3.降低重建阻力：本重
    建案住戶多達266戶， 建築師須考量絕大多數住戶可以接受
    的方案。」等語（見原審卷第14頁），是所選出之建築師是
    否恰當適任，悠關266戶之權益， 重委會重建小組委員之責
    任，甚為重大，非可輕率選擇，乃屬當然。 次查93年8月14
    日第1次評選時， 重委會會長即丙○○並未到場，由重委會
    重建小組委員方紫苑任司儀等情，業據證人方紫苑證述在卷
    （見原審卷第293頁）。 當日重委會重建小組委員陳榮宗原
    選擇上訴人，回家與其妻討論後決定更改，乃重新領票，重
    新勾選孫崇理建築師， 但其漏未於第1次評選統計表上塗改
    處簽名，而當日未能開票或係因時間較晚（按已逾午餐時間
    ），且總幹事（即乙○○）無權開票，須重委會重建小組委
    員開會始能開票；又重建會重建小組委員羅中明雖委任其妻
    王美華代其投票，惟王美華因無法當場評選，將選票帶回家
    中交予羅中明，嗣選擇孫崇理建築師後，始將選票繳回予乙
    ○○等情，亦據證人陳榮宗及羅中明證述明確（見原審卷(二)
    第292-293頁）；再重委會重建小組委員蔡雅芳復證稱：「
    問：（提示原審卷第49、69頁）你有塗改？你是否重新領票
    、重新投票？答：我有塗改，我有重新領選票，並重新投票
    ，統計表（指原審卷69頁）上我有簽名。我塗改並無受他人
    影響，我不認識孫崇理，因為讓我們遴選的時間很短，考慮
    的時間很短，因為重委會要收選票，所以我們匆匆忙忙選，
    我回家仔細看資料，才決定要改。 我回家已經是下午1點多
    ，當天下午我用餐後就說我要改，我看完資料就決定要改。
    」等語，據證人蔡雅芳結證在卷 （見原審卷(二)第292頁），
    另證人方紫苑另證稱：開票須召開正式之重委會會議，當天
    因委員投票完散去，開會人數不足，且已近中午1時， 伊不
    敢負責，故僅將票收妥，交由乙○○統計是否已收齊等情（
    見原審卷(二)第293頁）；證人任祿傳亦證稱：93年8月14日當
    天，並未開票等情（見原審卷(一)第243頁）， 由以上證人所
    證，在重委會會長丙○○未到場，且投票人與投票數不一致
    ，委員又紛紛散去之際，實難開會討論，並予開票，是93年
    8月14日之第1次評選，既未正式召開重委會重建小組委員大
    會討論，並予開票及公告週知，上訴人主張其勝出，取得締
    約權，管委會、重委會有締約過失任云云，自非有據。
  (三)重委會重建小組委員93年8月14日第1次評選時， 共進行2次
    計票，其評選過程是否違反公平性及誠實信用？
  1.上訴人主張：(1)93年8 月14日第1次評選之第1次計票結果，
    即由上訴人以第1高票取得優先議約權， 被上訴人修德重建
    會竟違法進行第2次計票， 明顯與修德國宅社區重建計畫競
    圖須知第7條第4款 ：「…第1名取得本案建築設計優先議約
    權…」之規定不符； (2)當日第1次評選之統計表下方註明：
    「1.建築師獲得第1名票數最多者為第1名、2.本表完成評選
    後應予公布。」，故93年8 月14日第1次評選之第1次計票統
    計結果，由上訴人以13比10票獲得第1名， 重委會即應予公
    佈，豈有再進行第2次計票之理？(3)是日第1次評選時，重委
    會重建小組委員任祿傳代理丙○○及重委會重建小組委員楊
    濟光2人投票，任祿傳豈知另2人之真意， 而填寫3張評選表
    ？ (4)當日第1次評選時，何以部分評選委員竟得將評選表攜
    回家中填寫再繳交，更有部分評選委員索回評選表更改評選
    內容？重委會之評選過程顯然違反公平性及誠實信用原則云
    云。被上訴人則以： (1)依規定可2名重委會重建小組委員委
    任1名委員出席進行評選： (2)93年8月14日第1次評選所進行
    之2次計票， 並非重委會所為正式評選結果之統計及認定，
    雖為個別重建委員或其他人員得悉「評選過程」所為之「非
    正式統計」，惟是日第1次評選時， 雖有部分重委會重建小
    組委員將評選表攜回家中填寫再繳交，部分重委會重建小組
    委員索回評選表更改評選內容，此均為評選過程中發生之事
    件，非評選已議定，並公告後之事情，且當時就有關評選之
    方式，亦未有規定禁止以上之情事，故上訴人之主張，非有
    理由等語為辯。
  2.查丙○○陳稱：評選前並未規定1 人可以受多少人委託等語
    （見原審卷第237頁），核與證人任祿傳所證 ：「（法官問
    ：93年8 月14日票選建築師，你代理3人（按係2人之誤），
    你們有無限制代理名額？）沒有限制名額。」（見原審卷(一)
    第243頁）， 可證評選前並無任何禁止1人代理2人之約束、
    規定或相關決議。遑論選擇重建修德國宅之建築師，茲事體
    大，影響266戶之權益， 重委會之重建小組委員就選擇結果
    ，須對全體住戶負責，輕率不得，前已述及，而重委會重建
    小組委員會，事前復未決議建立投票規則，且上訴人及孫崇
    理建築師均在「修德國宅社區重建計畫競圖須知」規定之截
    止日即93年8 月12日始交出相關資料，為兩造所不爭執，重
    委會重建小組委員並非建築之專業人士，要在2 日內消化兩
    位建築師所提之資料，並正確分析判斷上訴人或孫崇理較為
    妥適，已屬難事，故乃有部分重委會重建小組委員為求慎重
    ，於事後仔細思考，改選孫崇理建築師，或票返家與家人
    討論後，變更原意，重新選擇孫崇理建築師之情事發生，乃
    屬情理之常。再觀重委會重建小組委員93年8 月20日第20次
    大會決議之附註：「... ※8月14日說明會， 建築師提供書
    面資料時間短促，並未預留與會委員或住戶足夠審閱時間，
    僅憑現場浮光掠影印象，急速票決，難免疏漏。重建案對住
    戶權益影響深遠，且票決結果並未通知對方，亦未公告週知
    ，應視未完成正常程序，自不產生效力問題，為慎重起見，
    經本次會議多數委員決議通過重邀建築師再作說明；同時參
    考住戶見解，集思廣益，充分交換意見，以期壓縮問題至最
    小限度... 」等語（見原審卷(一)第134頁）， 足證重委會不
    採第1次評選結果， 確有其正當性及必要性，上訴人主張違
    反公平性及誠信原則，即非有理。
  (四)上訴人重新報價並報告，是否表示同意重委會93年8 月20日
    第20次重建小組委員大會，不採93年8月14日第1次評選結果
    之決議？
  1.上訴人主張：重委會發函要求上訴人於93年8 月26日前往社
    區會議廳與重委會委員進行意見溝通時，並未言明其欲進行
    第2次評選， 上訴人之所以前往與重委會委員進行意見溝通
    ，係考量上訴人已參與重建計畫之競圖，且簽約後被上訴人
    重委會即為上訴人之業主等因素始同意為之，並非認同重委
    會所稱93年8月14日第1次評選結果，係非正式統計之主張云
    云。被上訴人則抗辯：重委會於93年8 月20日第20次委員大
    會召開後，上訴人依重委會之通知，於93年8 月26日前往社
    區會議廳與重建委員做意見溝通；復於93年9月3日將新報價
    單送至重委會之辦公室，以利進行第2次評選事宜， 足見上
    訴人確已同意重委會93年8 月20日重建小組委員第20次委員
    大會決議，不採93年8月14日第1次評選結果之決議等語。
  2.查上訴人主張：第1次評選之統計表下方註明 ：「1.建築師
    獲得第1名票數最多者為第1名、2.本表完成評選後應予公布
    。」，故93年8 月14日第1次評選之第1次投票統計結果，由
    上訴人以13比10票獲得第1名， 重委會即應予公布，豈有再
    進行第2次計票之理云云，惟設若93年8月14日評選已有結果
    ，由上訴人勝出，何以上訴人分別接獲重委會93年8 月22日
    內載：「本會訂8月26日下午8時邀請您至本社區與委員們作
    意見溝通交流會，會中請您能提出書面服務建議書，交由委
    員現場提問。本重建案之創意原則為：1─9棟之1─7樓維持
    現狀不變（外觀可創新），增加之30%容積加建在8樓以上，
    只要在法規容許範圍內，如何配置、規劃，請建築師自行創
    意發揮。若地下室開挖2層時， 建築師可規劃幾個停車位。
    基地景觀之綠美化，請建築師自行發揮創意。... 」等語之
    傳真函及同年月31日內載：「函送本國宅建築工程設計監造
    委任建築師服務內容壹份，請查收，敦請陳建築師依本會提
    出之建築師服務內容重新報價，並將報價單彌封後，於93年
    9月3日下班前送達本社區社區辦公室。以利本會進行評選事
    宜。」等語之傳真函各1件（見原審卷(一)第73-74頁）之後，
    上訴人並未追問或查詢93年8月14日評選結果？ 並查明為何
    重委會再度邀請競圖之兩位建築師重為規劃及報價？即依上
    述2份函旨，於93年8月31日檢送「建築工程設計監造委任建
    築師服務內容」1份，計6頁（見原審卷第76頁），並前去重
    委會重建小組委員大會報告，復重新報價，由此可知，上訴
    人應知第1次評選並無結果，並同意重委會93年8月20日第20
    次重建小組委員大會，不採計93年8月14日第1次評選結果之
    決議（見原審卷(一)第134頁）， 是被上訴人抗辯，應屬可採
    ，上訴人此部分主張，亦非有據。
  (五)重委會重建小組委員93年9月3 日第2次評選是否具正當性、
    其評選結果是否合法生效？
  1.上訴人主張：(1)重委會重建小組委員無權於93年8 月20日所
    召開之第20次委員大會中，否決上訴人於93年8月14日第1次
    評選時所取得之優先議約權，故93年9月3 日第2次評選之程
    序，無正當性；(2)93年9月3 日第2次評選時，台北市政府都
    市發展局人員及建經公司代表均未參與評選，顯然該評選不
    具正當性，不生效力云云。被上訴人則以：(1)重委會重建小
    組委員於93年8 月20日召開之第20次委員大會，會中決議不
    採93年8月14日評選結果，故重委會於93年9月3日進行第2次
    評選，自無違法問題；(2)93年9月3 日第2次評選時，台北市
    政府都市發展局人員及建經公司代表未參與評選，係為保持
    中立，並無指摘重委會違法之意等語為辯。
  2.查93年8月14日評選未有結果，已如前述，依93年8月20日重
    委會重建小組委員第20次委員大會決議第1項第1點：「對重
    建而言，建築師之選定，可謂茲事體大，馬虎不得。因此，
    本會決議為求慎重，應再請這兩位建築師前來與委員們作意
    見交流，期使大家能多瞭解每位建築師之創意理念及執行能
    力。」、第2項 ：「本社區改建案之建築師人選目前還在評
    選中，若經本會遴選確定後，將依規定公告讓住戶知悉。公
    告後7日內如無1/3以上住戶以書面連署提出異議，則執行委
    任事宜。」等語（見原審卷第71頁）。嗣重委會重建小組委
    員於93年9月3日舉行第23次委員大會，再度評選建築師，當
    日出席委員應到人數為21人，實到20人，票選結果孫崇理18
    票，第1名當選，上訴人僅得2票而落選，當日台北市政府都
    市發展局人員曾到場表示：許局長人在國外，不克出席，其
    係本案承辦人員為保持中立，不參加評分等語，復有卷附台
    北市政府95年......，建經公司人員亦表示：參與遴選之建
    築師其中1位係該公司所推薦， 為避嫌亦不參加評分等語，
    有該次會議紀錄附卷可參（見原審卷(一)第85頁），而證人孫
    崇理亦證稱：伊為中國建經公司承辦人員鄭正忠之同學，係
    其告知伊重委會遴選建築師之事等語 （見原審卷(一)第286頁
    ），是台北市政府都市發展局人員及建經公司人員分別為保
    持中立或避嫌不參加評分，亦屬合理，被上訴人抗辯並非無
    據，上訴人主張重委會重建小組委員93年9月3 日第2次評選
    不具正當性，其評選結果並不否合法生效云云，尚不足採。
  (六)93年6月3日第2次評選後，重委會與孫崇理自93年9月6 日起
    至同年月20日議價，時間是否過久而應由上訴人遞補？如由
    上訴人遞補，上訴人是否一定可議價成功？
  1.上訴人主張：依「修德國宅社區重建計畫競圖須知」 第7條
    第4款規定， 取得優先議約權之建築師，若議約不成則按名
    次依序議約遞補，重委會與孫崇理議價時間過久，顯有問題
    ，而應由上訴人遞補議價云云。被上訴人抗辯：重委會重建
    小組委員與孫崇理並無議價過久之情事等語。
  2.查第1次重委會重建小組委員推派之議價代表為7人，與孫崇
    理約好議價時間後， 屆時僅4人到場，孫崇理建築師要求以
    底價7折計算價格，4名委員無法決定，未能議成，嗣上訴人
    向台北市政府都發局申訴重委會違法，重委會為慎重起見，
    暫時未進行議價，經派員向台北市政府都發局說明，再回重
    委會重建小組委員會報告之後， 重委會才決定繼續進行第2
    次議價等情，業據原審隔別訊問丙○○、甲○○及證人即重
    委會重建小組委員任祿傳、劉有富，經渠等證述甚明（見原
    審卷(一)第238、240-242頁），乙○○亦陳明：上訴人有向台
    北市政府陳情，重委會委員於93年9 月13日至台北市政府說
    明等情（見原審卷第290頁），證人顏正義復證稱 ：伊係重
    委會重建小組委員顏瑞憲之父，始終代理其職務，上訴人於
    重委會與孫崇理議價期間，曾發函給住戶與台北市政府等情
    （見原審卷(一)第244頁）， 上訴人對其曾向台北市政府都發
    局陳情乙節，並未否認，重委會經其陳情，而暫停議價，致
    議價時間自93年9月6日起至同年月20日止，尚難謂時間過久
    ，上訴人主張應由其遞補云云，顯非有據。況依乙○○所陳
    ：第2次評選時， 孫崇理勝出，打開上訴人與孫崇理經彌封
    之底價，上訴人所出之價格為2千4百萬或2千5百萬元許，孫
    崇理則係1千7百多萬元等語（見原審卷第289-290頁）， 縱
    依上訴人之主張，輪由其與重委會議價，是否確能議價成功
    ，而能順利訂約，亦屬未定之數，上訴人此部分主張，仍非
    有理。
  (七)設若93年8月14日第1次評選結果，得票數係由上訴人勝出，
    重委會及管委會是否應負民法第245條之1第1項第3款之締約
    過失責任？上訴人得否請求重委會及管委會賠償信賴利益及
    履行利益？
  1.上訴人主張：依「修德國宅社區重建計畫競圖須知」 第7條
    第4 款規定，上訴人取得之「優先議約權」有拘束雙方之效
    力，並發生先契約義務，重委會違反誠信原則及契約上協力
    、通知、照顧、保護、忠實之附隨義務，致上訴人未取得優
    先議約權，是上訴人確為民法第245條之1所定之「非因過失
    而信契約能成立，致受損害之他方當事人」云云。被上訴人
    則以：該須知第7條第4款規定，於評選中獲選為第1 名者，
    僅取得優先議約之地位，而非成為特定契約當事人之地位，
    亦即其仍在準備締約之階段，而非立即進入訂立契約之階段
    ，是上訴人要非民法第245條之1所定「信契約能成立之人」
    ；再者，重委會於93年8月14日辦理第1次評選、93年9月3日
    辦理第2 次評選，均為選聘建築師所必要之作為，無使人誤
    信之可能，亦無違反誠實及信用方法；又93年8月14日第1次
    評選後，尚未對外公佈結果前，重建委員對該次評選結果，
    仍有討論空間，故重委會最終作成不採第1 次評選結果之決
    定，亦無違反誠實信用原則等語置辯。
  2.民法第245條之1第1項規定 ：「契約未成立時，當事人為準
    備或商議訂立契約而有左列情形之一者，對於非因過失而信
    契約能成立致受損害之他方當事人，負賠償責任 ：.... 三
    其他顯然違反誠實及信用方法者。」等語，該第3 款之規定
    ，係屬就締約過失責任，以明文為概括之規定。而所謂：「
    其他顯然違反誠實及信用方法者」，即依社會一般之價值觀
    判斷，一方確以顯然違反誠實及信用之方法，違背他方之正
    當信賴，始屬構成。至所謂誠實信用方法，係指在具體之權
    利義務關係上，權利人及義務人雙方應依公平正義之方法，
    確定並實現權利之內容，避免當事人間一方犧牲他方利益，
    以圖利自己，亦即應以權利人及義務人雙方利益為衡量之依
    據，並應考察權利義務之社會上作用，於具體事實妥善運用
    之方法。查本件修德國宅因須重建，故管委會舉辦公開遴選
    建築師，上訴人與孫崇理均係知悉此事，而公開參與競圖者
    ，而主辦單位辦理2 次評選，亦有前述之正當性與必要性，
    上訴人主張被上訴人已內定孫崇理為人選云云，非但為被上
    訴人及證人即重委會重建小組委員楊素真、劉有富、楊濟光
    、任祿傳及顏正義所否認（見原審卷(一)第240-244頁）， 上
    訴人亦未能舉證以明之；上訴人主張重委會及管委會有前指
    違反誠實信用方法之締約過失，亦為被上訴人所否認，上訴
    人更未舉證重委會、管委會有前揭規定所指之事由，是其主
    張重委會、管委會應負締約過失責任，自非有據。
  (八)被上訴人丙○○、乙○○、甲○○是否故意或過失侵害上訴
    人之權利？
    上訴人主張：甲○○、乙○○分別為管委會之主任委員及總
    幹事，丙○○為重委會之會長，渠等對於93年8月14日第1次
    評選之第1次投票結果 ，有公佈之義務，渠等無故不公佈，
    復違法進行第2次評選投票， 改由孫崇理取得優先議價權，
    顯係故意不法侵害上訴人權利云云。丙○○、乙○○、甲○
    ○抗辯：伊等所為，均係身為重委會重建小組委員所應為，
    並為自己之個人之行為，且上訴人就渠3 人有何故意過失不
    法侵害行為，及上訴人損害之權利或利益為何，具體敘明並
    為舉證，其所為之主張，要非足取等語為辯。查93年8 月14
    日第1次評選結果未能公佈， 重委會有正當性及必要性，前
    已說明，丙○○、乙○○、甲○○須依重委會重建小組委員
    會議之決議行事，焉能在重委會重建小組委員未作成決議前
    ，以己意任意開票，公佈有瑕疵之第1次評選結果？ 且上訴
    人又未能舉證丙○○、乙○○、甲○○有何侵權行為，上訴
    人此部分主張，自不足採。
七、本件經本院函請台北市政府法規委員會，就本件系爭問題表
    示意見，據台北市政府法規委員會94年11月11日北市法二字
    第0943214600號函表示：「93年9月3 日之第2次評選，．．
    ．因修德國民住宅社區善後重建係由原社區住戶自行辦理，
    本於私法自治原則，本得自行決定邀請那些單位或人員參與
    評選，故該次評選都市發展局及建經公司人員未參與評選，
    對評選之效力，應不生影響。亦即如已有全體評選委員過半
    數出席參與評選，則其評選應屬有效」（見本院卷第46頁）
    。由上開台北市政府法規委員會函所示意見，本件被上訴人
    修德國宅重建會於93年9月3日所進行之第2次評選， 實無如
    上訴人所指摘之瑕疵。況查：
  (一)被上訴人重委會全體重建委員人數共21人，重委會於93年 9
    月3 日召開第23次委員大會之出席委員人數為20人（見原審
    卷(一)第11-209頁）。上述重委會93年9月3 日第2次評選，有
    過半數人員之出席，其評選應屬有效 。
  (二)被上訴人重委會於93年9月3日召開第23次委員大會會議紀錄
    ，就列席上開委員大會之台北市政府都市發展局人員、中國
    建經公司人員，表明不參與評選、評分之理由，已為詳實之
    記載，是該次評選結果，自不因市府人員、中國建經公司人
    員未參與評選而無效。上訴人指該次評選無效云云，亦不可
    採。
八、綜上，上訴人主張重委會、管委會有締約過失責任，依民法
    第245條之1第1項第3款規定，請求管委會及重委會賠償信賴
    利益309萬元； 丙○○、乙○○、甲○○均有侵權行為，依
    民法第184條第1項、第185條之規定， 應連帶賠償賠償上訴
    人所受損害309萬元， 被上訴人為不真正連帶關係，請求被
    上訴人連帶給付309萬元及自起訴狀繕本送達之翌日起至清
    償日止，按年息百分之5計算之利息， 即非有理，不應准許
    。原審就上開不應准許部分，為上訴人敗訴之判決並駁回其
    假執行之聲請，核無違誤。上訴意旨，指摘原判決不當，求
    予廢棄改判，為無理由，應予駁回。
九、本件事證已臻明確，兩造其餘攻擊及防禦方法，核與判決結
    果不生影響，爰不一一論述，附此敘明。
十、據上論結，本件上訴為無理由，依民事訴訟法第449條第1項
    、第78條，判決如主文。
中    華    民    國    95    年    2     月    14    日
                  民事第三庭審判長法  官  林敬修
                                  法  官  藍文祥
                                  法  官  劉勝吉
正本係照原本作成。
如不服本判決，應於收受送達後20日內向本院提出上訴書狀，其
未表明上訴理由者，應於提出上訴後20日內向本院補提理由書狀
（均須按他造當事人之人數附繕本）上訴時應提出委任律師或具
有律師資格之人之委任狀；委任有律師資格者，另應附具律師資
格證書及釋明委任人與受任人有民事訴訟法第466條之1第1 項但
書或第2項（詳附註）所定關係之釋明文書影本。
中    華    民    國    95    年    2     月    15    日
                                  書記官  李翠齡
附註：
民事訴訟法第466條之1（第1項、第2項）：
對於第二審判決上訴，上訴人應委任律師為訴訟代理人。但上訴
人或其他法定代理人具有律師資格者，不在此限。
上訴人之配偶、三親等內之血親、二親等內之姻親，或上訴人為
法人、中央或地方機關時，其所屬專任人員具有律師資格並經法
院認為適當者，亦得為第三審訴訟代理人。


司法院資訊處製作；財團法人民間司法改革基金會備份。
